臺灣臺北地方法院民事判決
111年度家繼訴字第22號
原      告  林開誠

訴訟代理人  陳振瑋律師
            賴映淳律師
被      告  林開慶

訴訟代理人  吳慶隆律師
上列當事人間請求清償債務事件，本院於民國111年6月22日言詞
辯論終結，判決如下：
    主  文
被告應於繼承被繼承人林源浩之遺產範圍內給付原告新臺幣2,17
5,000元，及自民國110年4月29日起至清償日止，按年息百分之5
計算之利息。
原告其餘之訴駁回。
訴訟費用由被告負擔10分之4，餘由原告負擔。
本判決勝訴部分於原告以新臺幣750,000元為被告供擔保後，得
假執行。但被告如以新臺幣2,175,000元為原告預供擔保，得免
為假執行。
原告其餘假執行之聲請駁回。
    事實及理由
一、原告主張：
　㈠被繼承人林源浩於民國109年1月9日死亡，繼承開始時遺有如
    附表所示遺產，遺產價值為新臺幣（下同）7,556,018元，
    加計本件繼承開始前二年被繼承人贈與原告之財產4,331,62
    3元，合計遺產總額應為11,887,641元（原告誤載為11,887,
    731元），原告為被繼承人之次子，被告為被繼承人之長子
    ，應繼分各為2分之1，合先敘明。
　㈡被繼承人於生前遭受癌症病魔之折磨，因感念原告多年照顧
　　其生活起居，遂與原告約定將被繼承人名下之部分財產於其
    生前以分期移轉予原告之方式為附負擔之贈與，如於部分贈
    與標的尚未給付而被繼承人即死亡之場合，得由原告向全體
    繼承人請求一次給付。為此，被繼承人及原告於108年12月1
    3日請求公證人彭莉婷將被繼承人與原告之上開附負擔贈與
    協議作成108年度民公彭字第77715號公證書，依據原告與被
    繼承人簽立之贈與協議書(下稱系爭贈與協議書)第1條載明
    被繼承人願意贈與原告附表編號1至3所示不動產及4,350,00
    0元，附表編號1至3所示不動產業已於108年12月間委託代書
    以贈與為原因辦理移轉登記予原告，並於109年1月14日完成
    所有權移轉登記，而被繼承人於109年1月9日死亡，故至被
    繼承人死亡時，尚有4,350,000元未給付。此外，原告於被
    繼承人生前亦代墊其醫療費1,420元、信用卡費3,870元，及
    被繼承人死亡後代墊喪葬費496,800元。從而，原告得向被
    繼承人之全體繼承人於繼承之遺產範圍內請求給付之金額共
    計4,852,090元（計算式：4,350,000元＋1,420元＋3,870元＋4
    96,800元＝4,852,090元）等語。　
　㈢並聲明：⒈被告應給付原告4,852,090元，及自起訴狀繕本送
    達翌日起至清償日止按週年利率百分之5之利息。⒉訴訟費用
    由被告負擔。⒊原告願供擔保請准宣告假執行。　　
二、被告則以：
  ㈠參照原告所列舉被繼承人林源浩於109年1月9日死亡時如附表
    所示之遺產價額為7,556,018元，加計繼承開始前2年已經贈
    與原告財產金額為4,331,623元，共計11,887,641元，原告
    之應繼分權利為2分之1，價值應為5,943,820元，合先敘明
    。
  ㈡原告自承被繼承人生前與原告簽署系爭贈與協議書，並已移
    轉登記附表編號1至3所示不動產，另外於被繼承人死亡前2
    年內贈與原告之財產為4,331,623元，原告已經先獲取遺產
    價額為7,136,486元（計算式：2,804,863元＋4,331,623元＝7
    ,136,486元），原告所得已超出其應繼分價額5,943,820元
    ，超過金額為1,192,666元。被繼承人死亡後所遺如附表編
    號4至17所示遺產價值合計僅餘4,751,155元，原告應將其已
    獲取之遺產價額多領取之1,192,666元返還予被告，上開剩
    餘遺產價額4,751,155元之存款及股票、金飾、信託基金等
    均應由被告取得分配遺產，始為公允。
　㈢原告主張因系爭贈與協議書，被繼承人尚有現金4,350,000元
    未給付原告，乃係規避民法第1223條之特留分規定，被告得
    依民法第1225條規定主張扣減權，並以書狀為扣減權之主張
    意思表示。且依據被繼承人前於106年12月28日所立遺囑，
    被繼承人已將所有遺產分歸原告，原告竟又邀約被繼承人至
    公證人處簽立系爭贈與協議書，顯然在故意侵害被告之特留
    分權益，該法律行為乃違反公序良俗之行為，依民法第72條
    規定，乃係無效，自不能依無效之贈與協議書拘束被告。
　㈣退步言，原告稱代墊被繼承人生前醫療費1,420元、信用卡費
    3,870元、喪葬費用469,800元，依系爭贈與協議書第2條規
    定應該由原告負擔。再退步言，被繼承人之喪葬費用性質上
    應解釋為繼承費用，應由遺產中支付，方符公允，原告向被
    告要求給付喪葬費用469,800元，顯無足採。又按民法第115
    3條之規定，繼承人對被繼承人之債務，依法本負連帶責任
    ，如繼承人中之一人於繼承開始後，以其固有財產為清償，
    則已為清償之繼承人自得依前揭等規定，向其他繼承人，按
    渠等應繼分比例，請求償還各自應分擔之部分，是縱被繼承
    人生前與原告所簽署系爭贈與協議書尚有現金4350,000元之
    金額尚未給付原告，為被繼承人之遺產債務，應該扣除原告
    應負擔內部之分擔額2,175,000元（計算式：4,350,000元×1
    /2＝2,175,000元），且從系爭贈與協議書第6條亦可見縱有
    遺贈之財產未交付原告，原告得請求被繼承人之繼承人交付
    等語，並未排除原告之內部分擔額義務。
  ㈤退萬步言，繼承人對於被繼承人之債務，以因繼承所得遺產
    為限，負清償責任，被繼承人剩餘遺產價額僅剩4,751,155
    元之存款及股票、金飾、信託基金等，均不足原告請求之4,
    852,090元遺產債務(其中尚應扣除原告依據民法第1153條應
    該平均負擔之數額），原告更不得向被告請求任何遺產債務
    至明，原告提起本件訴訟，無非想獨自侵吞被繼承人之所有
    遺產，惡意侵害被告之繼承權益，甚至侵害所享之特留分之
    扣減權益等語置辯。
　㈥並聲明：⒈原告之訴及假執行之聲請均駁回。⒉訴訟費用由原
    告負擔。⒊若受不利益之判決，願供擔保請准宣告免為假執
    行。　　
三、得心證之理由
　㈠被繼承人於109年1月9日死亡，兩造為被繼承人之全體繼承人
    ，有戶籍謄本、繼承系統表在卷可參(見北司調字卷第19至2
    1頁)。
　㈡系爭贈與協議書部分
　⒈原告與被繼承人於108年12月13日在公證人處簽立系爭贈與協
    議書，該協議書內容略為：「茲因甲方(即被繼承人)感念乙
    方(即原告)多年體恤孝順，願將名下所有之不動產及新台幣
    435萬元贈與乙方，特此訂定本贈與協議書，約定如下：第
    一條、甲方所有之下列財產及權利為本協議之贈與標的範圍
    ：一、台北市○○區○○路○段000巷0000號5樓之建物，權利範
    圍1/5；二、上開建物所附坐落於台北市○○區○○路○段000巷0
    0號地下一層之停車位；三、上開二筆建物坐落之基地，地
    號為台北市○○區○○段○○段000號，權利範圍：106/10000；四
    、新台幣(下同)435萬元整。…第三條、甲乙雙方同意本協議
    之贈與標的之交付，除本協議或雙方另有書面約定外，應依
    下列之方式為之：…二、第一條第四項之款項，甲方應分別
    將其中220萬元、215萬元部分，分別於西元2021年1月31日
    前、西元2022年1月31日前，以匯款之方式交付乙方。…第六
    條、甲方如因死亡而無法依第三條所示之期日前交付財產予
    乙方者，自甲方死亡之時起，乙方得請求甲方之繼承人就尚
    未交付之財產一次全部交付之。…」，有108年度民公彭字第
    77715號公證書及系爭贈與協議書附卷可憑(見北司調字卷第
    33至38頁)，依此可知，被繼承人與原告間確實存在被繼承
    人贈與原告現金4,350,000元之贈與契約。
　⒉原告雖主張被告依系爭贈與協議書應給付原告4,350,000元，
    惟按繼承，因被繼承人死亡而開始；繼承人對於被繼承人之
    債務，負連帶責任；債權與其債務同歸一人時，債之關係消
    滅；因連帶債務人中之一人為清償、代物清償、提存、抵銷
    或混同而債務消滅者，他債務人亦同免其責任，民法第1147
    條、第1153條第1項、第344條前段、第274條分別定有明文
    。被繼承人依系爭贈與協議書既對原告有給付義務，而原告
    又為繼承人之一，依前開規定，原告就被繼承人之給付義務
    即為連帶債務人，對於被繼承人之給付義務，當然負連帶責
    任，並與其對被繼承人之權利因混同而消滅，其他繼承人亦
    同免該債務之責任，所餘者唯原告得向其他繼承人求償其各
    自分擔部分之本息而已（最高法院96年台上字第641號判決
    意旨參照），是原告請求被告應於繼承被繼承人遺產範圍內
    給付其2,175,000元【計算式：4,350,000元×1/2＝2,175,000
    元】，為有理由，逾此範圍，則無理由。
　⒊按應得特留分之人，如因被繼承人所為之遺贈，致其應得之
    數不足者，得按其不足之數由遺贈財產扣減之，民法第1225
    條前段定有明文；該條係就被繼承人「所為之遺贈」而為規
    定，至被繼承人生前所為之贈與，即無適用之餘地（臺灣高
    等法院107年度家上字第233號判決意旨參照）。被告雖抗辯
    系爭贈與協議書侵害其特留分而應屬無效云云，然系爭贈與
    協議書並非被繼承人所為之遺贈，亦非因被繼承人死亡而生
    效之死因贈與契約，自無民法特留分規定之適用，是被告此
    部分抗辯，應有誤會。
　㈢醫療費及信用卡費部分
　　原告主張其為被繼承人支出醫療費1,420元及信用卡費3,870
    元，可依民法第1138、1148、1159、546第1項、第179條向
    被告請求云云，固據其提出臺北榮民總醫院住院醫療費用明
    細收據、元大銀行信用卡費消費明細表及統一超商代收款轉
    用繳款證明為證(見北司調字卷第67、71頁)，然就醫療費部
    分，原告所提出之上開醫療費用明細收據金額係9,820元，
    與原告主張之1,420元代付金額並不相同，原告主張係因被
    繼承人已自行支出其中8,400元，故其僅代付1,420元，並無
    任何相關舉證，是原告是否有代付部分醫療費，或縱有代付
    部分醫療費，其代付金額為何，本院實無從認定判斷；就信
    用卡費部分，原告提出之前揭消費明細表及繳款證明，固可
    知被繼承人名下信用卡消費金額3,870元，於被繼承人死後
    被繳納，但依上開信用卡消費明細表，可見結帳日係109年1
    月22日，而被繼承人於108年12月23日已入臺北榮民總醫院
    住院，直至其於109年1月9日死亡，則上開信用卡費用是否
    為被繼承人之消費，實有疑問，是原告是否「代被繼承人」
    支付此部分款項，亦有疑問。縱使原告確有代被繼承人支付
    前開醫療費用及信用卡費用，原告並未舉證其與被繼承人間
    有何委任關係，且其得於遺產分割時主張扣償，亦無不當得
    利可言，是原告此部分主張，並無理由。　　
　㈣喪葬費部分　
　  按關於遺產管理、分割及執行遺囑之費用，由遺產中支付之
    。但因繼承人之過失而支付者，不在此限，民法第1150條定
    有明文。所稱之「遺產管理之費用」，乃屬繼承開始之費用
    ，該費用具有共益之性質，不僅於共同繼承人間有利，對繼
    承債權人、受遺贈人、遺產酌給請求人及其他利害關係人，
    胥蒙其利，當以由遺產負擔為公平，此乃該條本文之所由設
    。是以凡為遺產保存上所必要不可欠缺之一切費用均屬之，
    諸如事實上之保管費用、繳納稅捐、罰金罰鍰、訴訟費用、
    清算費用等是，即為清償債務而變賣遺產所需費用、遺產管
    理人之報酬（民法第1183條）或編製遺產清冊費用（民法第
    1179條第1項第1款），亦應包括在內。至於被繼承人之喪葬
    費用，實際為埋葬該死亡者有所支出，且依一般倫理價值觀
    念認屬必要者，性質上亦應認係繼承費用，並由遺產支付之
    （最高法院109年度台上字第89號判決意旨參照）。原告主
    張其為被繼承人支出喪葬費用共49,680元，可依民法第1150
    條向被告請求云云，固據其提出1886會館收費明細表、統一
    發票、臺北市殯葬管理處其他收入憑單、永潤殯儀公司報價
    單及元大銀行國內匯款申請書為證(見北司調字卷第73至84
    頁)，然原告本件並非請求分割被繼承人遺產，其所支出喪
    葬費用當可由被繼承人遺產主張優先扣償，其依民法第1150
    條向被告請求此部分費用，並無理由。　　　　
  ㈤綜上所述，原告請求被告於繼承被繼承人之遺產範圍內給付
    原告2,175,000元，及自起訴狀繕本送達被告翌日即110年4
    月29日起至清償日止，按年息百分之5計算之利息，為有理
    由，應予准許；原告逾此部分請求，則無理由，應予駁回。
四、兩造均陳明願供擔保聲請宣告假執行或免為假執行，經核原
    告勝訴部分，合於法律規定，爰酌定相當之擔保金額宣告之
    ；至原告敗訴部分，其假執行之聲請已失所依據，應併予駁
    回。
五、本件事證已臻明確，兩造所提其餘攻擊防禦方法及證據，核
    與判決結果不生影響，爰不一一論列，併此敘明。
六、訴訟費用負擔之依據：民事訴訟法第79條。
中　　華　　民　　國　　111 　年　　7 　　月　　20　　日
                  家事法庭  法　官  翁儀齡
以上正本係照原本作成。
如對本判決上訴，須於判決送達後20日內向本院提出上訴狀。如
委任律師提起上訴者，應一併繳納上訴審裁判費。
中　　華　　民　　國　　111 　年　　7 　　月　　20　　日
                            書記官  尹遜言　　　　　　　
　　　　　　　　　　　

附表
編號      遺     產     項     目 價值（新臺幣） 1 臺北市○○區○○路0段000巷0000號5樓房屋（權利範圍：1/5） 108,760元 2 臺北市○○區○○路0段000巷00號等房屋地下一層（權利範圍：2/48） 99,675元 3 臺北市○○區○○段○○段000地號土地（權利範圍：106/10000） 2,596,428元 4 安泰銀行存款 （帳號：000-000-000-000-00） 3元 5 安泰銀行存款 （帳號：000-000000-000-00） 207,783元 6 臺灣中小企業銀行存款 （帳號：000-000-000-0） 366,544元 7 元大銀行存款 （帳號：000-000-000-000-00） 533,931元 8 元大銀行存款 （帳號：000-000-000-000-00） 72,590元 9 臺灣土地銀行存款 （帳號：000-000-000-000） 7,188元 10 華南銀行存款 （帳號：000-000-000-000） 23,835元 11 華泰商業銀行股份有限公司股票：27,508股 286,358元 12 國華人壽保險股份有限公司股票：1股 431元 13 車牌號碼00-0000號汽車1輛 5,000元 14 金戒指 8,282元 15 金飾品 34,460元 16 紀念幣、玉鐲、小玉飾 10,000元 17 元大銀行信託基金 3,194,750元 合計  7,556,018元